【裁判字號】    96,保險,15
【裁判日期】    970331
【裁判案由】    給付保險金
【裁判全文】
臺灣臺中地方法院民事判決  96年度保險字第15號
原      告  己○○
            丙○○
            乙○○
            丁○○
共      同
訴訟代理人  賈俊益律師
被      告  富邦人壽保險股份有限公司
法定代理人  庚○○
訴訟代理人  張家聲律師
被      告  台銀人壽保險股份有限公司
           （原名中央信託局股份有限公司）
法定代理人  辛○○
訴訟代理人  戊○○
當事人間請求給付保險金事件，本院於民國97年3月18日言詞辯
論終結，判決如下：
    主    文
原告之訴及假執行之聲請均駁回。
訴訟費用由原告己○○負擔二十分之十一，原告丙○○、乙○○
、丁○○各負擔二十分之三。
    事    實
甲、原告起訴主張：
壹、本案事實：
  一、按，訴外人即被保險人胡乃才 (下稱被保險人)為原告己○○之夫及原告丙○○等三人之父，於民國 (下同)94 年
      10月6日至大陸地區旅遊，同年月18日下榻北京市區東城
      區○市○○街32號「東華飯店」220號房，同日下午22時
      30 分許，經人發現死於燙傷意外。
  二、查，訴外人即要保人花旗銀行於94年6月15日間以胡乃才
      為被保險人，向被告富邦人壽保險股份有限公司 (下稱富
      邦公司)投保保險期間為一年、保險金額為新台幣 (下同
      )300 萬元、保單號碼為MPS0000000號之「富邦借貸團體
      傷害保險」，該契約約定於保險事故發生時，保險金先清
      償被保險人對花旗商業銀行之債務；剩餘之金額則由被保
      險人之法定繼承人繼承之。
  三、又查，被保險人胡乃才曾向被告中央信託局股份有限公司
      (嗣合併更名為台銀人壽保險股份有限公司)投保新人身傷
      害保險，保單號碼為0000000000號，保險金額為2OO萬元
      ，並且單獨指定原告己○○為受益人。
  四、是以，被保險人胡乃才意外死亡後，依保險契約約定，被
      告富邦公司應給付原告四人各75萬元，被告台銀人壽保險
      公司應給付原告己○○200萬元，詎料被告分別於95年l月
      16日、95年ll月24日拒絕對原告理賠，原告因而起訴被告
      ，並以拒絕函文製作日期為利息起算日。(參原證三、四)
  五、於本案訴訟進行中，被告中央信託局與台灣銀行合併，台
      灣銀行為存續公司，故中央信託局之權利義務關係由台灣
      銀行概括承受，台灣銀行所屬人壽保險部成立為子公司，
      名稱為「台銀人壽保險股份有限公司」。
貳、原告之請求權基礎：
  一、首按，兩造契約書約定 (富邦第2條，中央信託局第3條)
      約定：「被保險人於本契約有效期間內，因遭受意外傷害
      事故，致其身體蒙受傷害而致殘障或死亡時，依照本契約
      的約定，給付保險金。」、「意外傷害事故係指非由疾病
      引起之外來突發事故」又按，臺灣地區與大陸地區人民關
      係條例第7條規定：「在大陸地區製作之文書，經行政院
      設立或指定之機構或委託之民間團體驗證者，推定為真正
      。(最高法院91年度台上字第2457號判決意旨參照)」
  二、經查，依北京公証處2005京証台字第746號『公證書』之
      記載：「胡乃才…因發生意外事故於北京死亡」，該公證
      書並經由海峽交流基金會驗證 (參原證七)，具有證據力
      ，可認定被保險人是死於意外。
  三、且查，北京市公証處曾經函覆  鈞院表示2005京証台字第
      746號公證書是在證明死亡原因為意外事故，可稽被保險
      人是意外身亡。
  四、退步而言，由北京東城門派出所、東城分局出具之『證明
      』 (參原證五、六)，亦可佐証被保險人死於意外，東城
      分局之『證明』：「胡乃才……造成全身表皮約70%燙傷
      造成死亡。」更是指出死因為燙傷，故被保險人為意外身
      亡應無疑問。
  五、再者，依證人甲○○証言：「門打開了之後，我們進去就
      看到胡先生躺在浴池裡，裡面的水約有四分之三的水，他
      的頭有露出水面，我的第一個動作就是摸他的體溫，他的
      體溫是熱的。但水也是熱的，我再摸他的鼻子，他已經沒
      有呼吸了，不過水很熱。我看到胡先生的頸背，有泡水的
      部份很紅。(97年2月26日筆錄第2頁，倒數第6行以下)」
      、「…因為浴缸的水還是保持很熱，當時我的手是摸胡先
      生的頸背，他的頸背很紅。(第4頁，倒數第10行)」，其
      陳述與前開文書記載死於燙傷相同，可稽原告死於意外。
  六、末者，依據不同時期、不同單位製作之文書，均明確指出
      被保險人意外身亡，而證人之陳述與前述文書之內容亦同
      ，故被保險人因燙傷意外身亡，應無疑問。
參、對被告富邦公司之答辯，原告反駁如下：
  一、被告富邦公司以北京急救中心醫務科之『院前救治紀錄摘
      要』東城分局2006年9月12日『證明書』、北京市公證處
      2006京証台字第1086號『公證書』 (參被證二、六、七)
      ，作為其立論之證據方法。惟查：
    1.『院前救治紀錄摘要』並非診斷被保險人死於疾病：
      『院前救治紀錄摘要記』記載略為：「……，追其病史曾
      做過"心臟搭橋"手術，考慮病人死亡時間較長，沒作救援
      處理，院前臨床死亡推斷為"冠心病""心源性猝死"…。」
      等語。觀察前後文義，並沒有斷定被保險人死於疾病! 純
      粹是個人推測、意見之詞，此由該摘要用詞為「推斷」二
      字自明。
    2.退步言之，倘『院前救治紀錄摘要』是斷定被保險人死於
      疾病原告否認其實質真實：
      A、首查，『院前救治紀錄摘要』是摘要記載，並非一般
         診斷書或是死因證明書。此外，該摘要屬於個人推測
         以及意見之詞，並不具備證據適格而無證據能力，換
         言之，不得當為證據。
      B、退步言之，姑不論證據能力之問題，但急救人員到場
         時被保險人已經死亡，所以急救人員就返回醫院，未
         製作任何摘要記錄！而被告提出之院前救治紀錄摘要
         是在95年 (2006年)9 月6日作成，距離案發已經一年
         ，急救人員不可能對於一年前發生之事情記憶猶新。
      C、此外，被保險人是居住於台灣之人民，在北京沒有病
         歷資料，『院前救治紀錄摘要』卻稱「參酌保險人之
         病史，推斷被保險人死於疾病」等語，無病史資料卻
         可判斷死因，再稽該摘要不可信而無證據力。
      D、又查，依據證人甲○○具結供稱：「我們沒有談過雙
         方的病痛，我不知道他有何疾病，沒談健康的情形。(
         第3頁，第5行以下)」、「當天事發時，…急救中心的
         人在房內，我站在門外，有聽到他們的對話，說沒有
         什麼生命跡象。…急救中心的人走後，公安人員到現
         場來…。(第3頁，第8行以下)」「急救中心跟公安人
         員都沒有對我問過話，他們對服務生經理的問話，我
         都沒有在場，他們也都沒有問過我話，我跟他們都沒
         有交談。(第3頁，第16行以下)」由上可知急救人員未
         施以急救，僅有短暫停留跟飯店業者交談，惟卻於摘
         要表示追蹤被保險人之病史，有做過心臟搭橋手術，
         更稽該摘要不實在，不具備證據力。
  二、東城分局『證明書』、北京市公証處1086號『公證書』。
    1.首查，東城分局之證明書謂：「在衛生間浴盆內洗澡時突
      然死亡，……經北京市公安局東城分局刑偵支隊，技術分
      隊現場勘查，排除第三者犯罪。」是以，該證明書是證明
      被保險人死亡原因並非他殺，與被保險人死因無涉。簡之
      ，與本案待證事實 (是否意外死亡)無關。
    2.又，就1086號公證書，北京市公証協會函覆表示「…前者
      證明死亡原因為意外事故，後者 (即1086號公證書)沒有
      說明死亡原因，只是記載死亡地點。」，從而可知被保險
      人死因是意外，地點在北京！則被告以1086號公證書推論
      被保險人死於疾病，應有錯誤。
  三、小結：被告所引前揭文書，均有無據證能力或是證明力之
      瑕疵，無法證明保險人非死於意外。
肆、對於台銀人壽保險公司之答辯，原告反駁如下：
  一、被告主張北京市東華門派出所、東城分局之證明未提及何
      種意外事故致死。而依照經驗法則，認為被保險人乃是先
      行喪失意識，身上燙傷是意識喪失後所致云云。
  二、然而，東華門派出所出具之證明：「……造成全身表皮約
      70%燙傷造成死亡。」，已經明白指出被保險人是死於燙
      傷意外，此外，北京公証處之公證書也載明被保險人死於
      意外，並經海基會驗證，有證據力，被告應是舉反證對抗
      之，並非以泛以經驗法則推論被保險人死於疾病。
  三、再者，被保險人為一年近八十之老翁，平常於家中洗澡之
      時需攀附浴缸旁特製之欄杆下水，但被保險人所投宿「東
      華飯店」之澡堂甚大，復無欄杆，故被保險人下水之時，
      旋因水溫過高而休克，以致意識喪失，遭熱水持續燙傷身
      體表皮達70%，此即被保險人受燙傷意外之由來。
  四、小結: 經海基會驗證之公證書足以推定保險人是受意外傷
      害致死，而被保險人是因為水溫過高而休克、燙傷，而燙
      傷者並非皆會死亡，故足證被保險人死於意外，此亦與經
      驗法則相符合，故被告之主張不可採。
伍、綜前所言，被告提出之文書證據資料，或不具證據適格，或
    與本案待證事實無關無證明力，審理法院不應審酌；而原告
    已經提出經海基會驗證之公證書，此應是唯一適法之證據，
    依證據優勢主義，應可形成原告死於意外之心證。
  並聲明：求為判決：
  (一)富邦人壽保險股份有限公司應給付原告己○○、丙○○、乙○○、丁○○各75萬元及均自95年1月16日起至清償日止，
    按年息百分之十計算之利息。
  (二)被告台銀人壽保險股份有限公司應給付原告己○○200萬元
    及自95年11月24日起至清償日止，按年息百分之十計算之利
    息。
  (三)訴訟費用由被告負擔。
  (四)願供擔保，請准宣告假執行。
乙、被告富邦人壽保險股份有限公司則辯以：
一、首查花旗銀行確曾於94年6月15日以胡乃才為被保險人向被
    告富邦人壽保險股份有限公司 (以下簡稱富邦人壽保險公司
    )投保保險期限l年、保額300萬元之「富邦借貸團體傷害保
    險」 (以下簡稱系爭保險契約)，並於系爭保險契約第三條
    約定「被保險人於本契約有效期間內，因遭受意外傷害事故
    ，致其身體蒙受傷害而致殘廢或死亡時，依照本契約的約定
    ，給付保險金。前項所稱意外傷害事故，指非由疾病引起之
    外來突發事故。」等語 (見富邦被證一)，是被告富邦人壽
    保險公司僅就被保險人胡乃才於保險期限內因遭受非由疾病
    引起之外來突發事故，致其身體蒙受傷害而死亡時，始負給
    付受益人身故保險金之義務。按當事人主張有利於己之事實
    ，就其事實有舉證之責任，民事訴訟法第277條定有明文。
    又「民事訴訟如係由原告主張權利者，應先由原告負舉證之
    責，若原告不能舉證，以證實自己主張之事實為真實，則被
    告就其抗辯事實即令不能舉證，或其所舉證據尚有疵累，亦
    應駁回原告之請求。」 (最高法院17年上字第917號判例參
    照)。是本件原告訴請被告給付保險金，則原告對於被保險
    人胡乃才係因遭受非由疾病引起之外來突發事故致生死亡結
    果之事實，依法應負舉證之責，合先稟明。
二、查原告主張被保險人胡乃才於94年10月18日因入浴死於燙傷
    意外，並舉中國大陸北京市公安局東城分局證明書及北京市
    公證處公證書分別記載被保險人胡乃才「2005年10月18日在
    北京市東城區東華飯店220房間內在浴室洗澡時意識喪失倒
    在浴盆中，造成全身表皮約70%燙傷造成死亡。」 (見原證
    六)、「于二○○五年十月十八日因意外事故在北京市死亡
    。」 (見原證七)等語，執為證明被保險人遭逢意外傷害事
    故死亡之證據，惟：
  (一)按台灣地區與大陸地區人民關係條例第七條規定：「在大陸
    地區製作之文書，經行政院設立或指定之機構或委託之民間
    團體驗證者，推定為真正。」，原告所提前揭中國大陸北京
    市公安局東城分局2005年10月21日出具之證明書未經行政院
    委託驗證之財團法人海峽交流基金會驗證屬實，被告否認該
    證明書之形式真正及所載內容之實質真正。
  (二)次按法醫學上之意外 (又稱不可預料的急死，即unexpected
    sudden death)與保險學上之意外 (即accident)涵意並不相
    同，保險學上之意外專指外來突發之災害，而法醫學上之意
    外，則尚包含急病暴斃死亡在內，亦即法醫學上之意外，係
    指出乎意料之外，法醫學上之急死，僅意指死亡之結果係屬
    不可預料，並非保險法及系爭保險契約對保險事故所稱之意
    外 (參照台灣高等法院91年保險上字第60號判決)。檢警機
    關將死亡方式區分為「病死或自然死」、「意外死」、「自
    殺」、「他殺」或「未確定」之分法，僅係概略區分死亡原
    因而已，尚難以大陸公證處出具之公證書記載死亡原因為「
    意外」，即遽認此項記載與系爭保險契約約定「意外傷害事
    故」含意相同(參照台灣高等法院91年保險上易字第12號判
    決)。從而，原告所提前揭北京市公證處 (2005)京證台字第
    0746號公證書雖記載被保險人胡乃才「于二○○五年十月十
    十八日因意外事故在北京市死亡。」等語，仍不足以證明被
    保險人係因遭逢系爭保險契約約定之意外傷害事故而死亡。
  (三)尤以，本件原告並不否認被保險人胡乃才死亡後並未在大陸
    經過屍體檢驗程序，即將遺體火化，益證北京市公證處(200
    5)京證台字第0746號公證書所載被保險人胡乃才意外死亡，
    並非當然係指被保險人胡乃才係因在浴室洗澡時意識喪失倒
    在浴盆中，造成全身表皮約70%燙傷造成死亡。矧且，北京
    市公安局東城分局及北京市公證處均不具有檢驗屍體之專業
    能力，故該二機關所為被保險人胡乃才死因認定顯屬主觀臆
    測，不具實質真正之證明力，無從引據為有利於原告認定之
    基礎。
三、次查被告富邦人壽保險公司在獲悉被保險人胡乃才身故後，
    對於原告所主張被保險人胡乃才係因入浴時燙傷致死云云，
    認為與常情不符，尚難遽信，遂派員前往中國大陸北京市進
    行查證，獲悉下列證據可以證明被保險人胡乃才之死亡，亦
    有可能係因心臟病病發所致：
  (一)被保險人胡乃才在94年10月18日被發現倒在中國大陸北京市
    東華飯店220房間浴盆後，曾經由北京急救中心到場急救 (
    見富邦被證二)，北京急救中心並將被保險人胡乃才救治記
    錄製作摘要載稱「病人：胡乃才 男性 74歲 調發現 呼之不
    應十分鐘，病人十分鐘前被人發現倒在浴池，呼之不應而于
    2005年10月18日22:24分呼叫"120"院外急救，到達現場後檢
    查呼吸心跳均已停止，雙瞳孔散大固定，兩側均約4mm，心
    電圖檢查為"竇性停搏"(心電圖直線)，追其病史曾做過"心
    臟搭橋"手術 (時間不詳)，考慮病人死亡時間較長，沒做救
    援處理，院前臨床死因推斷為"冠心病""心源性猝死"轉交l1
    0(警務)處理。」等語 (見富邦被證三)，復於2007年6月25
    日回覆財團法人海峽交流基金會說明函載稱「2.根據何象
    資料推斷胡乃才死因為"冠心病、心源性猝死"？答：死后推
    斷。」、「3.到現場急救時，有無發現胡乃才有燙傷情形？
    如有，其燙傷程度如何？或並無燙傷象？答：未發現明顯
    燙傷象。」等語，顯見被保險人胡乃才有可能係因心臟疾
    病病發致死，並非因入浴時遭熱水燙傷致死。
  (二)另參據被保險人胡乃才在台就診資料記載被保險人胡乃才確
    實曾經行政院衛生署台中醫院及台中榮民總醫院診斷罹患「
    冠心病」 (見富邦被證四)及「典型性心絞痛、高血壓性心
    臟病」 (見富邦被證五)等疾病，並在85年9月l9日至同年月
    25日期間因冠狀動脈疾病在台中榮民總醫院住院，旋於當年
    10月27日至30日在該院行冠狀動脈氣球擴張術 (見富邦被證
    五入出院日期欄2.3.、診斷欄2.3.及查詢重點欄高血壓病史
    記載)，與前揭北京急救中心關於被保險人胡乃才死後推斷
    之死因交互比對吻合一致，足證北京急救中心所為關於被保
    險人胡乃才之死因推斷確屬信而有徵。
  (三)被告富邦人壽保險公司在北京急救中心進行查證後，隨即對
    於北京市公安局東城分局2005年10月21日出具之證明書 (見
    原證六)及北京市公證處 (2005)京證台字第0746號公證書(
    見原證七)所載內容之依據續行查證工作，經北京市公安局
    東城分局2006年9月12日開具證明書載稱「2005年10月18日2
    2時許，在北京市東城區○市○○街32號，東華飯店220房間
    ，(胡乃才，男，1930年ll月ll日出生。家住，台灣省台中
    市○○區○○路225號9樓之l，台灣欣中天燃氣瓦斯股份有
    限公司退休。)在衛生間浴盆內洗澡時突然死亡，因家屬未
    申請屍檢，死因無法確定，經北京市公安局東城分局刑偵支
    隊，技術分隊現場勘查，排除第三者犯罪。」等語 (見富邦
    被證六)，並因被保險人胡乃才死因無法確定，由北京市公
    證處以 (2006)京證台字第1086號公證書證明其死亡時地，
    而不記載死因 (見富邦被證七)，上開事實可以證明原告所
    提證物六北京市公安局東城分局2005年10月21日出具之證明
    書所載關於被保險人胡乃才死亡原委之真實性，確有可疑，
    實難遽信。
  (四)再就事理及吾人生活經驗論，被保險人胡乃才係陳屍於浴缸
    內，經人發現時之姿勢為仰頭向上之躺姿，有證人甲○○97
    年2月26日到庭結證在卷，顯見被保險人胡乃才並非不慎跌
    落浴缸，而係以一般人入浴泡澡之正常方式使用沐浴設備。
    然依吾人入浴泡澡之生活經驗，在熱水蓄滿進入浴缸泡澡前
    ，通常均會以手或足預先測試熱水溫度，非俟水溫調和至自
    己身體可以接受之溫度，絕不可能貿然進入浴池，原告主張
    被保險人胡乃才因入浴泡澡遭燙傷致死等情，顯與事理及吾
    人生活經驗不符，殊不足採，併為駁斥。
四、末查原告於97年2月26日執證人甲○○證稱北京市急救中心
    到場時，證人甲○○並未向北京市急救中心陳稱被保險人胡
    乃才生前罹患心臟疾病等情，主張北京市急救中心關於被保
    險人胡乃才院前救治記錄摘要及函覆之說明有不實情形云云
    ，惟姑勿論北京市急救中心係說明因陪同人員告知而獲悉被
    保險人胡乃才曾經施行心臟搭橋手術，與北京市急救中心推
    斷被保險人胡乃才死因為冠心病、心源性猝死，係按被保險
    人胡乃才死後狀態依據醫療專業知識推斷，係屬二事不容混
    淆。矧且，北京市急救中心停留現場當時，依證人甲○○所
    述陪同在場人員除甲○○外，尚有被保險人胡乃才之乾女兒
    、飯店服務人員及公安人員在場，證人甲○○未向北京市急
    救中心告知被保險人胡乃才生前罹患心臟疾病，並不足以證
    明其他在場之人未向北京市急救中心為相同告知，是原告徒
    憑證人甲○○上開證詞指摘北京市急救中心關於被保險人胡
    乃才院前救治記錄摘要及函覆之說明有不實情形云云，自屬
    無據。綜上所陳，原告主張被保險人胡乃才係遭逢系爭保險
    契約約定之意外傷害事故致死，訴請被告富邦人壽保險股份
    有限公司給付保險金並非有理。
答辯聲明：求為判決如主文所示。
丙、被告台銀人壽保險股份有限公司則辯以：
一、首查訴外人 (即被保險人)胡乃才於91年8月17日投保被告新
    人身傷害保險期限一年、保額200萬元 (以下稱系爭保險契
    約)，依據系爭保險契約第二條約定「被保險人於本契約有
    效期間內，因遭受意外傷害事故，致其身體蒙受傷害而致重
    大傷燙傷、殘廢或死亡時，依照本契約的約定，給付保險金
    。前項所稱意外傷害事故，指非由疾病引起之外來突發事故
    。」 (臺銀被證一)。該保險契約上之意外專指外來突發之
    災害，尚非法醫學上之意外 (係指不可預料之急死，包括急
    病暴斃死亡在內)或俗稱之意料之外。是被告僅就訴外人胡
    乃才於保險期限內因遭受非由疾病引起之外來突發事故，致
    其身體蒙受傷害而死亡時，始負給付受益人身故保險金之義
    務。
二、按當事人主張有利於己之事實，就其事實有舉證之責任，民
    事訴訟法第277條定有明文。又「民事訴訟如係由原告主張
    權利者，應先由原告負舉證之責，若原告不能舉證，以證實
    自己主張之事實為真實，則被告就其抗辯事實即令不能舉證
    ，或其所舉證據尚有疵累，亦應駁回原告之請求。」 (最高
    法院17年上字第917號判例參照)。是本件原告訴請被告給付
    保險金，則原告對於訴外人胡乃才係因遭受非由疾病引起之
    外來突發事故致生死亡結果之事實，依法應負舉證之責。
三、查原告不否認訴外人胡乃才死亡後並未在大陸經過屍體檢驗
    程序，即將遺體火化，則原告所執中國大陸北京市公安局東
    城分局證明書記載「2005年10月18日在北京市東城區東華飯
    店220房間內在浴室洗澡時意識喪失倒在浴盆中，造成全身
    表皮約70%燙傷造成死亡。」 (臺銀被證二)不足以證明訴外
    人胡乃才遭燙傷致死。且該證明書未經財團法人海峽交流基
    金會 (簡稱海基會)驗證，不能「推定為真正」(台灣地區與
    大陸地區人民關係條例第7條規定參照)，則被告不同意該證
    明書所載之內容為真實。
四、次查北京市公證處公證書記載訴外人胡乃才「于二○○五年
    十月十八日因意外事故在北京市死亡。」 (臺銀被證三) ，
    然該證明書雖經海基會驗證，惟所載意外，究屬「病死或自
    然死」、「意外死」、「自殺」、「他殺」或「未確定」之
    意料之外尚無所知。本案既無經專業屍檢，故仍不足以證明
    被保險人係因遭逢系爭保險契約 (第二條)約定之「意外傷
    害事故」而死亡。
五、另查訴外人胡乃才在94年10月18日被發現倒在中國大陸北京
    市東華飯店220房間浴盆後，曾經由北京急救中心到場急救
    ，北京急救中心並將被保險人胡乃才救治記錄製作摘要載稱
    「病人：胡乃才  男性  74歲  調發現 呼之不應十分鐘，
    病人十分鐘前被人發現倒在浴池，呼之不應而于2005年10月
    18日22:24分呼叫"120"院外急救，到達現場後檢查呼吸心跳
    均已停止，雙瞳孔散大固定，兩側均約4mm，心電圖檢查為"
    竇性停搏"(心電圖直線)，追其病史曾做過"心臟搭橋"手術
    (時間不詳)，考慮病人死亡時間較長，沒做救援處理，院前
    臨床死因推斷為"冠心病""心源性猝死"轉交l10(警務)處理
    。」等語 (該院前救治紀錄摘要並經海基會驗證，詳臺銀被
    證四，同富邦被證三)，復於2007年6月25日回覆財團法人海
    峽交流基金會說明函載稱「2.根據何象資料推斷胡乃才死
    因為"冠心病、心源性猝死"?答：死后推斷。」、「3.到現
    場急救時，有無發現胡乃才有燙傷情形？如有，其燙傷程度
    如何？或並無燙傷象？答：未發現明顯燙傷象。」等語
    ，顯見被保險人胡乃才並非因入浴時遭熱水燙傷致死。
六、另北京市公安局東城分局依另一被告富邦人壽保險公司之查
    證後，於2006年9月12日開具證明書載稱「2005年10月18 日
    22時許，在北京市東城區○市○○街32號，東華飯店220 房
    間，(胡乃才，男，1930年ll月ll日出生。家住，台灣省台
    中市○○區○○路225號9樓之1，台灣欣中天燃氣瓦斯股份
    有限公司退休。)在衛生間浴盆內洗澡時突然死亡，因家屬
    未申請屍檢，死因無法確定，經北京市公安局東城分局刑偵
    支隊，技術分隊現場勘查，排除第三者犯罪。」等語(臺銀
    被證五，同富邦被證六)，及因被保險人胡乃才死因無法確
    定，北京市公證處另以 (2006)京證台字第1086號公證書證
    明其死亡時地，而不記載死因 (臺銀被證六，同富邦被證七
    )，上開事實均可以證明原告所提北京市公安局東城分局200
    5年10月21日出具之證明書所載關於被保險人胡乃才死亡原
    委之真實性，確有可疑，實難遽信。
七、被保險人胡乃才係陳屍於浴缸內，經人發現時之姿勢為仰頭
    向上之躺姿，有證人甲○○97年2月26日到庭結證在卷，顯
    見被保險人胡乃才並非不慎跌落浴缸，而係以一般人入浴泡
    澡之正常方式使用沐浴設備。然依吾人入浴泡澡之生活經驗
    ，在熱水蓄滿進入浴池泡澡前，通常均會以手或足預先測試
    熱水溫度，非俟水溫調和至自己身體可以接受之溫度，絕不
    可能貿然進入浴池，原告主張被保險人胡乃才因入浴泡澡遭
    燙傷致死等情，顯與事理及吾人生活經驗不符，實不足採。
八、末查原告於97年2月26日執證人甲○○證稱北京市急救中心
    到場時，證人甲○○並未向北京市急救中心陳稱被保險人胡
    乃才生前罹患心臟疾病等情，主張北京市急救中心關於被保
    險人胡乃才院前救治記錄摘要及函覆之說明有不實情形云云
    。按北京市急救中心推斷被保險人胡乃才死因為冠心病、心
    源性猝死，係按被保險人胡乃才死後狀態依據醫療專業知識
    推斷，與是否另有人員告知被保險人胡乃才曾經施行心臟搭
    橋手術與否無涉。更遑論當時尚有被保險人胡乃才之乾女兒
    、飯店服務人員及公安人員在場，則證人甲○○未向北京市
    急救中心告知被保險人胡乃才生前罹患心臟疾病，亦不足以
    證明其他在場之人未向北京市急救中心為相同告知。是原告
    僅憑證人甲○○上開證詞指摘北京市急救中心關於被保險人
    胡乃才院前救治記錄摘要及函覆之說明有不實情形云云，自
    屬無據。
九、綜上所陳，原告主張訴外人胡乃才係遭逢系爭保險契約約定
    之意外傷害事故致死，訴請被告給付保險金顯非有理。
答辯聲明：求為判決如主文所示。
丁、法院判斷之理由：
一、查訴外人即要保人花旗銀行於94年6月15日以胡乃才為被保
    險人，向被告富邦人壽保險股份有限公司 (下稱被告富邦人
    壽保險公司)投保保險期間為一年，保險金額為300萬元，保
    單號碼為MPS0000000號之「富邦借貸團體傷害保險」，該契
    約約定於保險事故發生時，保險金先清償被保險人對花旗銀
    行之債務；剩餘之金額則由被保險人之法定繼承人繼承之。
    有富邦借貸團體傷害保險契約可證。
    又查胡乃才於91年8月17日向中央信託局股份有限公司投保
    新人身傷害保險，保險期間一年，保險金額為200萬元，受
    益人為原告己○○，有中央人壽新人身傷害保險保單足證。
    嗣中央信託局與台灣銀行於96年7月1日合併，台灣銀行為存
    續銀行，中央信託局為消滅銀行，其權利義務由台灣銀行概
    括承受。台灣銀行於97 年1月1日復與土地銀行、輸出入銀
    行合組「台灣金融控股股份有限公司」，所屬人壽保險部成
    立為子公司，名稱為「台銀人壽保險股份有限公司」 (下稱
    被告台銀人壽保險公司) 。此有行政院金融監督管理委員會
    函及台銀人壽保險公司函足稽，並經被告台銀人壽保險公司
    聲明承受訴訟在案。
二、被保險人胡乃才為原告己○○之夫，原告丙○○、乙○○、
    丁○○之父，胡乃才於94年10月6日至大陸旅遊、探親，同
    年月18日下榻北京市東城區東華飯店220房間，同日22時30
    分許，被發現在浴室洗澡倒在浴缸內死亡。同行甲○○到庭
    證稱：「94年10月6日起至同年月17日止，是旅遊期間，18
    日起探親，他親戚都住北京，白天去看親戚，晚上仍住東華
    飯店。胡乃才是山東人，也沒去探親，但是他約了他的親弟
    弟、乾女兒來飯店見面。每層樓只有一間有浴缸，胡乃才原
    住三樓，18日住二樓的領隊回台北，胡乃才就搬到二樓領隊
    的房間，這間有浴缸。18日晚上大約8點半回到飯店，因我
    外甥來看我，帶來很多水果，我與我太太二人吃不完，當時
    ，只有我與我太太和胡乃才住飯店，所以送一些水果給胡乃
    才，但敲門，沒回應，以為他外出散步，還沒回來，就寫一
    張紙條把水果放在櫃台，請服務小姐轉交給胡乃才。九點多
    我們夫妻就回房洗澡準備休息睡覺，約10點半左右，服務生
    來敲門說胡乃才出事了。我看到胡乃才的乾女兒，我想是胡
    先生的乾女兒來，敲門不應，才去請服務生拿鑰匙來開門。
    服務生來找我後，我們就一起到胡先生的房間，門打開後，
    我們進去就看到胡先生躺在浴缸裡，浴缸約有四分之三的水
    ，他的頭有露出水面，我第一的動作就是摸他的體溫，我一
    摸，他的體溫是熱的，水也是熱的，我再摸他的鼻子，他已
    經沒有呼吸了，我看到胡先生的頸背，有泡水的部分很紅。
    我建議趕快聯絡急救中心，結果很快急救中心的人員拿急救
    器材來，急救中心的人在房內，我站在門口，有聽到他們對
    話，說已經沒有什麼生命跡象。當時我也請服務生報告公安
    人員，很快公安人員也來了，急救中心的人走後，公安人員
    到現場來看，公安人員就在房間對面的會議室與飯店的服務
    生、經理作訊問筆錄，急救中心與公安人員都沒對我問話，
    我也不知胡先生的健康情形。後即聯絡胡先生的家屬到北京
    來。」由上甲○○之證詞，足認甲○○不知胡乃才有心臟病
    ，亦未告知北京急救中心人員或公安人員。胡乃才洗澡之浴
    缸有四分之三熱水，胡乃才躺在熱水中，頸背很紅，但頭露
    出水面。北京急救中心人員抵達時，胡乃才已無生命跡象。
    北京市公安局東城分局2005年10月21日出具證明記載「胡乃
    才2005年10月18日在北京市東城區東華飯店220房間內在浴
    室洗澡時意識喪失倒在浴盆中，造成全身表皮約70%燙傷造
    成死亡。」按燒燙傷之程度，依其燒傷深度、範圍、症狀，
    分為第一度燒傷、第二度燒傷、第三度燒及第四度燒傷，胡
    乃才皮膚發紅，但未起水泡，應屬第一度燒傷，應不至休克
    、死亡，上開北京市公安局東城分局之死亡證明所記載之「
    造成全身表皮約70%燙傷」，應係指胡乃才皮膚發紅之範圍
    約70%，蓋發生火災，才會有70%之燒燙傷，2005年10月18日
    北京市東城區東華飯店並未發生火災，胡乃才不可能有70%
    之燒燙傷。又經財團法人海峽交流基金會94年11月10日認證
    之北京市公證處2005年10月21日 (2005)京證台字第0746號
    公證書載明「胡乃才于2005年10月18日因意外事故在北京市
    死亡。」經本院查詢，北京市公證協會於2007年7月5日回函
    ，據以證明胡乃才死亡的證明為北京市公安局東城分局出具
    之死亡證明。惟依前述，胡乃才投宿之東華飯店並未發生火
    災，殊不可能造成胡乃才受有70%燙傷死亡，其所載全身表
    皮約70%之燙傷，應係指全身表皮約有70%發紅，而非燙傷意
    外死亡。
    經財團法人海峽交流基金會95年10月30日認證之北京市公證
    處2006年9月8日 (2006)京證台字第0901號公證書證明「『
    院前救治記錄摘要』影印本與原本內容相符，原本上所蓋的
    北京急救中心醫務科之印鑑屬實」。北京急救中心院前救治
    記錄摘要記載「病人：胡乃才 男性 74歲 調發現 呼之不應
    十分鐘，病人十分鐘前被人發現倒在浴池，呼之不應而于20
    05年10月18日22:24分呼叫"120"院外急救，到達現場後檢查
    呼吸心跳均已停止，雙瞳孔散大固定，兩側均約4mm，心電
    圖檢查為"竇性停博"(心電圖直線)，追其病史曾做過心臟搭
    橋"手術 (時間不詳)，考慮病人死亡時間較長，沒做救援處
    理，院前臨床死因推斷為"冠心病""心源性猝死"轉交110(
    警務)處理。」等語。經函詢北京急救中心上開「院前救治
    記錄摘要內容胡乃才死因判斷依據，經北京急救中心醫務部
    2007年6月25日回函：(1)是陪同人員告知胡乃才曾做心臟搭
    橋手術。同行王冀薊固未告知，但在場者尚有胡乃才之乾女
    兒亦有可能告知。(2)北京急救中心人員依其醫療專業死后推
    斷胡乃才死因為"冠心病""心源性猝死"。(3)現場急救時，未
    發現胡乃才有「明顯」燙傷跡象。是北京公安局東城分局死
    亡證明書所載全身表皮約70%燙傷，應係全身表皮有70%發紅
    而非燙傷。(4)因現場客觀條件限制，急救中心診斷只能是死
    后推斷，並已報警處理，如對死因有異議，可做屍檢，並以
    屍檢結果為準。北京市公安局東城分局2006年9月12日亦出
    具證明「2005年10月18日22時許，胡乃才在衛生間浴盆內洗
    澡時突然死亡，因家屬未申請屍檢，死因無法確定，經北京
    市公安局東城分局刑偵支隊，技術分隊現場勘查，排除第三
    者犯罪。胡乃才屍體既未經家屬申請屍檢，現已火化，死因
    為何？自應由本院審究認定。
三、參據被保險人胡乃才在台就診病歷資料記載，胡乃才確實曾
    經行政院衛生署台中醫院及台中榮民總醫院診斷罹患「冠心
    病」及「典型性心絞痛，高血壓性心臟病」等疾病，並在85
    年9月19日至同年月25日期間因冠狀動脈疾病在台中榮民總
    醫院住院，旋於當年10月27日至30日間在該院行冠狀動脈氣
    球擴張術，是胡乃才有嚴重之心臟病堪以認定。
    而心臟病最應禁忌泡澡，如需要泡澡，亦須有人陪伴，以防
    萬一，且泡澡之水溫亦不能太高，水亦需在肚臍以下才安全
    ，因泡澡之水如逾胸腔，則心跳會加快，心臟負荷太大，心
    臟會麻痺，會因心臟衰竭而死亡。本件胡乃才也許因天氣冷
    ，而泡澡，但無人陪伴，竟犯忌，躺在浴缸裡，熱水逾胸腔
    ，僅頭露出水面，依前述，則其心跳加速，心臟負荷不了，
    終至心臟麻痺、衰竭，乏人急救猝死。是胡乃才死於宿疾心
    臟病而非燙傷致死，洵堪認定。
四、依兩造所訂保險契約約定「被保險人在保險契約有效期間內
    ，因遭受意外傷害事故，致其身體蒙受傷害而致重大傷燙傷
    、殘廢或死亡時，依本保險契約之約定，給付保險金。前揭
    所稱意外傷害事故，指非由疾病引起之外來突發事故。」依
    前述，被保險人胡乃才係因泡熱水澡，全身浸泡在熱水中，
    僅頭露出水面，致其心跳加快，心臟負荷太大，終至心臟麻
    痺、衰竭而死，非死於嚴重燙傷，是胡乃才之死因為心臟病
    發作猝死，非外來突發事故致死。
五、是原告主張被保險人胡乃才係因遭受意外燙傷事故致死，請
    求被告分別依約給付如其訴之聲明所示之保險金及利息，尚
    乏依據，應連同其假執行之聲請，併予駁回。
六、本件事證已臻明確，兩造所為其他攻擊、防禦方法，於判決
    結果不生影響，爰不逐一審究，併予敘明。
七、據上論結，原告之訴為無理由，依民事訴訟法第78條、第85
    條第1項但書，判決如主文。
中    華    民    國    97    年    3    月     31    日
                  民事第二庭    法  官  周靜秀
正本係照原本作成。
如對本判決上訴，須於判決送達後20日內向本院提出上訴狀。
中    華    民    國    97    年    4     月    2     日
                                書記官
                                                       B


司法院資訊處製作；財團法人民間司法改革基金會備份。
